【裁判字號】    95,訴,966
【裁判日期】    950108
【裁判案由】    拆屋還地等
【裁判全文】
臺灣臺北地方法院民事判決               95年度訴字第966號
原      告  丙○○
訴訟代理人  王坤成律師
被      告  乙○○
            己○○○
            丁○○
            甲○○
            戊○○
共      同
訴訟代理人  王嘉寧律師
上列當事人間請求拆屋還地事件，本院於民國95年12月25日言詞
辯論終結，判決如下：
    主  文
被告乙○○應將其所有坐落台北市○○區○○段四小段五五地號
土地上如附圖Ｂ、Ｆ部分所示地上物（即門牌號碼台北市○○街
三十一巷二十二弄二十五號房屋及遮雨棚，面積各為九十二點七
三平方公尺、九點○九平方公尺）拆除，並將該等地上物坐落之
土地騰空返還予原告。
被告己○○○、丁○○應將其所有坐落台北市○○區○○段四小
段五五地號土地上如附圖Ｃ、Ｇ部分所示地上物（即門牌號碼台
北市○○街三十一巷二十二弄二十七號房屋及遮雨棚，面積各為
一○三點七四平方公尺、十點三一平方公尺）拆除，並將該等地
上物坐落之土地騰空返還予原告。
被告甲○○應將其所有坐落台北市○○區○○段四小段五五地號
土地上如附圖Ｄ、Ｈ部分所示地上物（即門牌號碼台北市○○街
三十一巷二十二弄二十九號房屋及遮雨棚，面積各為八十二點○
五平方公尺、十一點○九平方公尺）拆除，並將該等地上物坐落
之土地騰空返還予原告。
被告戊○○應將其所有坐落台北市○○區○○段四小段五五地號
土地上如附圖Ｅ部分所示地上物（即門牌號碼台北市○○街三十
一巷二十二弄三十一號房屋，面積為二一點八六平方公尺）拆除
，並將該屋坐落之土地騰空返還予原告。
原告其餘之訴駁回。
訴訟費用由被告乙○○負擔百分之二十七、被告己○○○、丁○○共同負擔百分之三十一、被告甲○○負擔百分之二十五、被告
戊○○負擔百分之六，餘由原告負擔。
本判決第一項於原告以新臺幣參拾肆萬元為被告乙○○供擔保後
，得假執行；但被告乙○○如以新臺幣壹佰零壹萬捌仟貳佰元預
供擔保，得免為假執行。
本判決第二項於原告以新臺幣參拾捌萬元為被告己○○○、丁○○供擔保後，得假執行；但被告己○○○、丁○○如以新臺幣壹
佰壹拾肆萬零伍佰元預供擔保，得免為假執行。
本判決第三項於原告以新臺幣參拾壹萬元為被告甲○○供擔保後
，得假執行；但被告甲○○如以新臺幣玖拾參萬壹仟肆佰元預供
擔保，得免為假執行。
本判決第四項於原告以新臺幣柒萬參仟元為被告戊○○供擔保後
，得假執行；但被告戊○○如以新臺幣貳拾壹萬捌仟陸佰元預供
擔保，得免為假執行。
原告其餘假執行之聲請駁回。
    事實及理由
一陳和錦、王家信於民國95年1 月12日提起本件訴訟，主張彼等
  為台北市○○區○○段4 小段55地號土地（下稱系爭土地）之
  所有人，依民法第767 條規定請求被告等人拆屋還地。嗣於訴
  訟繫屬中，陳和錦、王家信將系爭土地售予丙○○，並於民國
  95年7 月17日辦妥所有權移轉登記，丙○○乃依民事訴訟法第
  254條第1項規定聲請代陳和錦、王家信承當訴訟，且獲兩造之
  同意，則應改由丙○○為原告續行本件訴訟，容先敘明。
二又原告起訴時，僅列甲○○、乙○○、己○○○、戊○○為被
  告，嗣於本院審理中追加丁○○為被告，並變更訴之聲明如主
  文欄第3 項所示。經核原告追加之新訴，與舊訴請求之基礎事
  實同一，與民事訴訟法第255 條第1項第2款之規定相符，應予
  准許。
三原告起訴主張：
  (一)其為系爭土地之所有權人，被告均無占有使用系爭土地之合
    法權源，卻分別在系爭土地上搭建如附圖Ａ至Ｈ部分所示之
    地上物居住、使用，爰依據民法第767 條規定，請求被告拆
    屋還地。
  (二)聲明為：
    1.被告甲○○應將坐落系爭土地如附圖所示範圍A、D、H 部
      分（面積合計134.48平方公尺）之地上物，即門牌號碼台
      北市○○街31巷22弄23號、29號之房屋及29號使用之遮雨
      棚拆除，將占用之土地騰空返還原告。
    2.被告乙○○應將坐落系爭土地如附圖所示範圍B、F部分（
      面積合計101.82平方公尺）之地上物，即門牌號碼台北市
      ○○街31巷22弄25號之房屋及25號使用之遮雨棚拆除，將
      占用之土地騰空返還原告。
    3.被告己○○○、丁○○應將坐落系爭土地如附圖所示範圍
      C、G部分（面積合計114.05平方公尺）之地上物，即門牌
      號碼台北市○○街31巷22弄27號之房屋及27號使用之遮雨
      棚拆除，將占用之土地騰空返還原告。
    4.被告戊○○應將坐落系爭土地如附圖所示範圍E部分（面
      積21.86平方公尺）之地上物，即門牌號碼台北市○○街
      31巷22弄31號之房屋拆除，將占用之土地騰空返還原告。
    5.前四項之請求，原告願供擔保請准宣告假執行。
四被告則抗辯：
  (一)彼等之先人早在民國19年以前，即向系爭土地之原地主承租
    系爭土地建屋，並設立戶籍迄今，渠等實有占有使用系爭土
    地之合法權源。原告雖於95年7 月因買賣而取得系爭土地之
    所有權，惟依民法第425條第1項買賣不破租賃之規定，其與
    被告間就系爭土地仍有租賃契約存在，無權請求被告拆屋還
    地。且本件並無土地法103 條各款所列情形，原告亦不得主
    張終止租約並收回系爭土地。
  (二)縱認本件並無「買賣不破租賃」規定之適用，然被告與原告
    之前手宋姓地主間就系爭土地締有租賃契約，依民法第426
    條之2及土地法第104條規定，被告於系爭土地出售時有優先
    承買權。宋姓地主出售系爭土地時未通知被告行使該權利，
    原告嗣後輾轉取得系爭土地之所有權，依法並不得對抗被告
    ，俟被告行使優先承買權後，即有請求原告塗銷所有權移轉
    登記之權利，原告更無權請求彼等拆屋還地。
  (三)坐落系爭土地上之門牌號碼台北市○○街31巷22弄23號房屋
    並非被告甲○○所有，原告請求被告甲○○將該屋拆除並返
    還坐落基地，於法無據。
  (四)聲明為：
    1.原告之訴及假執行之聲請均駁回。
    2.如受不利判決，願供擔保請准宣告免為假執行。
五兩造不爭執之事實：
  (一)原告於95年6 月間向陳和錦、王家信買受系爭土地，並於同
    年7月17日辦妥所有權移轉登記。
  (二)如附圖B、F部分所示、坐落系爭土地上之地上物（即門牌號
    碼台北市○○區○○街31巷22弄25號房屋、遮雨棚，面積分
    別為92.73、9.09平方公尺）為被告乙○○所有。
  (三)如附圖C、G部分所示、坐落系爭土地上之地上物（即門牌號
    碼台北市○○區○○街31巷22弄27號房屋、遮雨棚，面積分
    別為103.74、10.31 平方公尺）為被告己○○○、丁○○所
    有。
  (四)如附圖D、H部分所示、坐落系爭土地上之地上物（即門牌號
    碼台北市○○區○○街31巷22弄29號房屋、遮雨棚，面積為
    82.05、11.09平方公尺）為被告甲○○所有。
  (五)如附圖E 部分所示、坐落系爭土地上之地上物（即門牌號碼
    台北市○○區○○街31巷22弄31號房屋，面積為21.86 平方
    公尺）為被告戊○○所有。
六得心證之理由：
  (一)按所有人對於無權占有或侵奪其所有物者，得請求返還之。
    對於妨害其所有權者，得請求除去之，民法第767 條定有明
    文。查原告為系爭土地之所有權人，為兩造所同認，其自有
    權行使前述物上請求權，請求無權占有使用系爭土地之人，
    騰空遷讓並返還系爭土地。被告均辯稱：彼等繼承先人對系
    爭土地之租賃契約，依民法第425條第1項規定，原告嗣後取
    得系爭土地之所有權，仍應受該租賃契約之拘束，故彼等所
    有之前述房屋、遮雨棚等地上物坐落於系爭土地上，實有合
    法權源，並非無權占用云云。惟原告否認兩造間就系爭土地
    有租賃契約存在，對此利己之事實，自應由被告盡舉證之責
    。經查：
    1.被告丁○○陳稱：被告之先祖於日據時代受僱在系爭土地
      工作，當時系爭土地之所有人吳姓地主即將該地及鄰近之
      台北市○○區○○段4 小段54及51地號土地（下稱54地號
      土地、51地號土地），一併出租予渠等之祖父母耕種、建
      屋居住；36年間宋國貞兄弟二人取得前開土地所有權，仍
      繼續將該等土地出租予彼等之先人，38年間因政府實施三
      七五減租政策，雙方僅就51地號土地簽訂三七五租約，惟
      言明所繳租金包含54地號土地及系爭土地。43、44年間，
      宋姓地主要求提高租金，彼等乃代為繳納該等土地之田賦
      至60年間，後來宋國貞死亡，其繼承人要求以金錢取代稻
      米繳租，彼等乃繳租至83年左右等語（本院卷第99至100
      頁言詞辯論筆錄參照）。針對被告之先祖與吳姓地主間就
      系爭土地是否有租賃契約存在，遍觀全案卷證，除被告丁○○前引陳述外，別無其他事證可佐，實難遽信。至被告
      之先祖與宋姓地主間是否締有租賃契約一節，依被告丁○○所述，被告之先人乃針對系爭土地及鄰近之51、54地號
      土地，與宋姓地主一併訂立租約，且未針對各地號土地，
      各自約定租金之數額，彼等繳納之租金，即為對該三筆土
      地為使用、收益之對價。證人即被告乙○○之弟陳進興雖
      對租金一節為相同證述，然其證稱：被告之先祖與宋姓地
      主成立之租賃契約，租賃標的物除前開三筆土地外，尚包
      含44地號土地（本院卷第158、159頁言詞辯論筆錄參照）
      。針對被告之先祖與宋姓地主間租賃契約之標的物究為何
      筆土地，證人陳進興被告丁○○所述，已見歧異。而證人
      即宋國貞之繼承人宋政昇、宋政恆對此則明確證稱：被告
      之先人確實曾向宋國貞承租土地，惟承租範圍僅及於訂有
      三七五耕地租約之51地號土地，不包括系爭土地等語（本
      院卷第152至156頁言詞辯論筆錄參照）。由前引被告丁○○、證人陳進興、宋政昇、宋政恆之證言，足證對於被告
      之先人與宋姓地主間確實訂有租賃契約，惟對租賃標的物
      是否包含系爭土地，被告與證人宋政昇、宋政恆所言，顯
      有不同。
    2.觀諸卷附臺灣省台北市私有耕地租約（本院卷第109至112
      頁參照）與原告提出之台北市政府通知終止租約函文（本
      院卷第168至173頁參照），僅能確認被告丁○○、陳進興
      、甲○○確實就51地號土地，與地主訂有三七五耕地租約
      ，亦即，以該等文件僅能證明被告丁○○、陳進興、甲○○確實繼承彼等之先人與宋姓地主間就51號土地所成立之
      三七五耕地租約，尚未能證明被告之先人於51地號土地外
      ，另就系爭土地與宋姓地主訂有租約。
    3.又被告陳進興、甲○○、丁○○分別於92年、95年間，對
      證人即地主宋政恆等人提存84年至94年間土地之租金，此
      觀卷附提存書即明（本院卷第136至142頁參照）。前開提
      存書明確記載被告之先人向證人宋政恆等人之被繼承人承
      租者，為51地號土地，不及於系爭土地，且彼等所提存之
      金額，亦與前述耕地租約所載租金數額相符，足證被告陳
      進興、甲○○、丁○○亦認知，彼等三人僅針對51地號土
      地之租約提存租金，由該等提存書，亦無法得致被告之先
      人向宋姓地主承租之土地，包含系爭土地之結論。
    4.被告另提出租金收據一紙，欲證明證人宋政恆、宋政昇於
      渠等提存之租金外，另針對系爭土地收取租金。然細觀前
      開收據（本院卷第103 頁參照），其上僅記載「茲收到佃
      農陳進興、丁○○、甲○○等三人自民國八十四年至九十
      一年共八年田租金共計新台幣陸萬捌仟零肆拾元正（以每
      年新台幣捌仟伍佰零伍元計算）」等語，並未載明宋政昇
      、宋政恆係針對何筆土地收取租金，而系爭土地為建地，
      有土地登記謄本可稽（本院卷第7 頁參照），若謂宋政恆
      、宋政昇係針對系爭土地向被告收取租金，應不致使用「
      佃農」、「田租金」等詞語，宋政昇、宋政恆證稱彼等係
      收取訂有三七五租約之51地號土地租金方簽立該紙收據等
      語，應可採信（本院卷第152 頁、第155至156頁言詞辯論
      筆錄參照）。準此，由此收據亦無從認定被告之先人確實
      與宋姓地主就系爭土地訂有租約。
    5.再觀諸被告提出之戶籍謄本（本院卷第46至55頁參照），
      可知被告之族人確實早於民國30年間即在坐落系爭土地上
      之房屋設籍，被告陳稱彼等之先祖斯時已在系爭土地上建
      屋居住一節，應非虛妄。被告雖稱：地主對此長期未有反
      對之意思表示云云，然證人宋政昇、宋政恆明確證稱：被
      告僅承租51地號土地，卻在系爭土地上建屋，彼等曾追討
      該土地等語（本院卷第155、156頁言詞辯論筆錄參照）。
      另觀被告提出、地主宋政恆等人寄發之存證信函（本院卷
      第144 頁參照），其上亦記載：「台端對本人等依法繼承
      之台北市○○區○○段四小段五五地號土地，台端未經本
      人等之同意，於上開土地加蓋地上物一事……」等語，益
      證地主對於被告長期占有使用系爭土地，非全無反對之意
      。再者，觀諸被告提出之44年至53年間之8 紙田賦折徵代
      金收據（本院卷第56至59頁參照），大部分並未記載土地
      地號，是以該等收據所表徵者為何筆土地之田賦繳納證明
      ，實有不明，並不足以作為被告之先人使用系爭土地，確
      實支付對價之證據。至被告所提出之53年上期田賦代金通
      知單（本院卷第59頁背面參照），雖記載該筆田賦代金係
      針對464號土地徵收，而系爭土地於重測前為大直段464地
      號，此觀土地登記謄本即明（本院卷第7 頁參照），可知
      被告之族人，確實曾為前開通知單所載之納稅義務人即地
      主宋國貞，繳交系爭土地之田賦代金，然被告之先祖為地
      主繳納田賦代金，可能之原因甚夥，被告之先祖支出該筆
      款項，非必為使用系爭土地之對價，徒由該紙收據，並不
      足以認定被告之先人與宋國貞間就系爭土地確實締有租賃
      契約。
    6.綜上所述，由被告所舉前述事證，僅能證明被告之先人確
      實向宋姓地主承租51地號土地，尚無由認定彼等所締結之
      租賃契約，租賃標的物包含系爭土地在內。被告辯稱：彼
      等已繼承先人針對系爭土地所定之租賃契約云云，要難遽
      認屬實。被告既未能證明彼等就系爭土地，與原告之前手
      地主間締有租賃契約，則彼等依民法第425條第1項「出租
      人於租賃物交付後，承租人占有中，縱將其所有權讓與第
      三人，其租賃契約，對於受讓人仍繼續存在」之買賣不破
      租賃規定，主張彼等有足以對抗原告之占有使用系爭土地
      權源，即乏依據，並不足採。
    7.退步言之，縱認被告之先人與宋姓地主間，確實就系爭土
      地締有租賃契約，然此不動產租賃契約未經公證，且未定
      有期限，依民法第425條第2項規定，此租賃契約並無「買
      賣不破租賃」規定之適用。被告雖稱：民法第425條第2項
      規定乃於89年5月5日施行，而彼等之先人與宋姓地主就系
      爭土地所定之租賃契約，成立在該條規定施行前，該法條
      於本件不能溯及適用云云。惟按民法第425條第2項規定雖
      於88年4 月21日修正公布（89年5月5日施行），依債編施
      行法第1 條後段規定，固無溯及既往之效力。但上開規定
      ，旨在以出租人出租後「讓與」租賃物所有權所生之法律
      關係為規範內容，寓有保障承租人及受讓人之意義。因此
      ，不論在上開規定修正施行前、後成立之不定期租賃契約
      ，苟在修正施行後出租人有「讓與」租賃物所有權之情形
      ，即有該規定之適用，非謂在修正施行前成立之未定期限
      租賃契約，在修正施行後出租人有「讓與」租賃物所有權
      之情形，仍不適用該項規定（最高法院95年度台上字第
      521 號判決參照）。經查：原告因買賣取得系爭土地所有
      權之時間為95年7 月17日，有土地登記謄本存卷可考（本
      院卷第83頁參照），斯時民法第425條第2項規定已施行，
      從而該法條於本件即有適用，被告辯稱該法條不適用於系
      爭土地之租賃契約云云，難認有據，亦不足取。
  (二)被告另稱彼等對系爭土地有優先承買權，原告與其前手地主
    間之買賣契約，不得對抗被告云云。惟依民法第426條之2及
    土地法第104 條之規定，僅基地之承租人於基地出賣時有優
    先承買權，被告並未能證明渠等與原告之前手地主間，就系
    爭土地有租地建屋之契約存在，詳如前述，自難認渠等對系
    爭土地有前引法條所定之優先承買權。渠等以上開情詞置辯
    ，亦難謂有理，無可憑採。
  (三)承上，原告為系爭土地之所有權人，被告並未能證明渠等有
    占有使用該地之合法權源，從而，原告依據民法第767 條規
    定，請求被告將彼等所有坐落於系爭土地上之地上物（詳如
    兩造不爭執之事實欄第(二)至(四)項所載）拆除，並騰空、返還
    該等地上物坐落之土地，為有理由，應予准許。原告另請求
    被告甲○○應將坐落系爭土地上、如附圖A 部分所示之門牌
    號碼台北市○○區○○街31巷22弄23號房屋拆除，並騰空、
    返還該屋坐落土地，惟被告甲○○否認該屋為伊所有，原告
    復未能舉證證明被告甲○○為該屋之所有人，且占有使用該
    屋坐落之土地，則其此部分之請求難認有理，應予駁回。
  (四)兩造均陳明願供擔保，分別聲請宣告假執行及免為假執行，
    就原告勝訴部分，經核均無不合，爰各酌定相當擔保金額併
    准許之；至原告敗訴部分，其假執行之聲請已失所附麗，應
    予駁回。
  (五)本案事證已臻明確，兩造其餘主張及舉證，核與判決結果無
    影響，爰不再一一論列，附此敘明。
七訴訟費用負擔之依據：民事訴訟法第79條。
中    華    民    國    95    年     1    月     8    日
                  民事第六庭    法  官  陳婷玉
以上正本係照原本作成
如對本判決上訴，須於判決送達後20日內向本院提出上訴狀
中    華    民    國    95    年     1    月     8    日
                                書記官  詹雪娥


司法院資訊處製作；財團法人民間司法改革基金會備份。
